臺灣高等法院刑事判決
110年度上易字第629號
上  訴  人  
即  被  告  高學淳

上列上訴人因毒品危害防制條例案件，不服臺灣士林地方法院10
9年度審易字第2057號，中華民國109年11月17日第一審判決（起
訴案號：臺灣士林地方檢察署109年度毒偵字第1174號），提起
上訴，本院判決如下：
    主  文
上訴駁回。
    理  由
一、原判決意旨略以：公訴意旨略以被告甲○○基於施用第二級毒
    品之犯意，於109年6月19日某時許，在新北市汐止區○○路2
    段住處，以將安非他命放置於玻璃球燒烤吸食煙霧之方式，
    施用第二級毒品甲基安非他命1次。因認被告涉犯毒品危害
    防制條例第10條第2項之施用第二級毒品罪嫌。惟查，被告
    前因施用毒品案件，經臺灣新北地方法院以100年度毒聲字
    第302號裁定送觀察、勒戒後，認無繼續施用毒品傾向，而
    於100年6月7曰執行完畢，並由臺灣新北地方檢察署檢察官
    以100年度毒偵字第1689號為不起訴處分確定，其後雖屢犯
    施用毒品罪，然均未曾接受觀察、勒戒或強制戒治之執行等
    情，此有本院被告前案紀錄表1份在卷可按；公訴意旨認被
    告係於109年6月19日某時許，再犯施用第二級毒品曱基安非
    他命之犯行，距離最近一次即前述因施用毒品犯行而經觀察
    勒戒執行完畢之100年6月7日，顯已逾3年，且本案係於109
    年11月11日始繫屬於臺灣士林地方法院，此有臺灣士林地方
    檢察署109年11月11日士檢家信109毒偵1174字第1099051126
    號函及其上法院收文章戳在卷可稽，是本案應依毒品危害防
    制條例第35條之1第1款規定，由檢察官依修正後毒品危害防
    制條例第20條第1項、第3項之規定，聲請法院裁定令被告入
    勒戒處所施以觀察、勒戒，始為適法，則檢察官未依前開規
    定聲請法院裁定將被告送觀察、勒戒，即逕行將被告提起公
    訴，其起訴之程序自屬違背規定，爰依刑事訴訟法第303條
    第1款、第307條等規定，不經言詞辯論，逕諭知不受理判決
    等語。
二、按被告之上訴，以受不利益之裁判，為求自己利益起見，請
    求救濟者方得為之。若原判決並無不利，自不得上訴。至於
    判決是否有利被告，應依個案情形，以客觀之觀察判斷之，
    而不能單憑判決主文所載，或被告主觀上之意思加以審視。
    被告以不服第一審有罪判決（包括科刑判決與免刑判決）為
    由提起第二審上訴者，其具有上訴利益，固不待言，但第一
    審以起訴之程序違背規定或欠缺訴追條件（刑事訴訟法第30
    3 條第1 款、第3 款）為公訴不受理判決者，案件即回復為
    未起訴前之狀態，客觀上難認有何法律上不利益（最高法院
    87年度台上字第651 號、89年度台上字第3752號判決意旨參
    照），被告自無以實體上理由，請求另為實體判決甚至無罪
    判決之權利；況依判決之種類，其對被告最不利至最有利之
    次序為：科刑、免刑、管轄錯誤、不受理、免訴、無罪之判
    決，參以形式判決之立法政策上目的，即在使被告早日脫離
    審判程序，於要件符合之時，自應較實體判決優先適用，是
    除第一審判決對於起訴程序違背規定或訴追條件欠缺之判斷
    有誤者外，被告對經第一審為公訴不受理判決之案件提起第
    二審上訴，請求為實體判決者，核屬法律上不應准許之上訴
    。另原審法院認為上訴不合法律上之程式或法律上不應准許
    或其上訴權已經喪失者，應以裁定駁回之；第二審法院認為
    上訴有第362 條前段之情形者，應以判決駁回之，刑事訴訟
    法第362 條前段、第367 條前段亦分別定有明定。 
三、上訴駁回之理由：
  ㈠109年7月15日生效施行之毒品危害防制條例第35條之1第1款
    明白規定「偵查中之案件，由檢察官依修正後規定處理。」
    ，依該條增訂之立法理由說明，亦可知：①若係偵查中之案
    件，由檢察官依修正施行後規定處理之。②若該等案件於修
    正施行前已繫屬於法院或少年法院（地方法院少年法庭）者
    ，為求程序之經濟，法院或少年法院（地方法院少年法庭）
    應依修正施行後之規定處理，即應依職權為觀察、勒戒或強
    制戒治之裁定。亦即，倘依109年7月15日生效施行之毒品危
    害防制條例規定應行觀察、勒戒之施用毒品者，其施用毒品
    之行為時間是在109年7月15日以前，而於109年7月15日前已
    經檢察官起訴或聲請簡易判決處刑繫屬於法院，受理之法院
    應依職權裁定行觀察、勒戒，以求程序之經濟，但若該案件
    於109年7月15日仍尚未經起訴或聲請簡易判決處刑而繫屬於
    法院，即應由尚在偵查中之承辦檢察官依修正後之規定處理
    ，並非可由檢察官仍逕予起訴或聲請簡易判決處刑，而由法
    院改以裁定將此類行為人進行觀察、勒戒，否則不啻違背毒
    品危害防制條例第35條之1分別規定第1款、第2款處理方式
    之立法目的。為求彈性適用，以期兼容並蓄，俾於程序經濟
    及被告利益間取得平衡，復衡以毒品條例為防制毒品危害，
    維護國民身心健康之立法目的，暨本次擴大檢察官對施用毒
    品者附條件緩起訴之範圍，使其能視個案具體情節給予適當
    多元處遇之修法精神，法院就此類橫跨新舊法案件（少年保
    護事件除外），自得斟酌個案情形，依職權裁定令被告入勒
    戒處所觀察、勒戒，或依刑事訴訟法第303條第1款規定為不
    受理之判決，擇一適用（最高法院刑事大法庭109年度台抗
    大字第1771號裁定意旨參照）。 
  ㈡依毒品危害防制條例第20條第1 項規定：犯第10條之罪（施
    用毒品）者，檢察官應聲請法院裁定，或少年法院（地方法
    院少年法庭）應先裁定，令被告或少年入勒戒處所觀察、勒
    戒，其期間不得逾2月。第2項前段規定：觀察、勒戒後，檢
    察官或少年法院（地方法院少年法庭）依據勒戒處所之陳報
    ，認受觀察、勒戒人無繼續施用毒品傾向者，應即釋放，並
    為不起訴之處分或不付審理之裁定。即知犯施用毒品之罪者
    ，檢察官或少年法庭應先將被告或少年送勒戒處所觀察、勒
    戒；經觀察、勒戒後，無繼續施用毒品傾向者，應由檢察官
    為不起訴之處分或由少年法庭為不付審理之裁定，檢察官不
    得逕向法院提起公訴。檢察官未將被告先送勒戒處所觀察、
    勒戒，而逕行起訴，其起訴之程序違背規定，自應諭知不受
    理之判決。
  ㈢本案被告施用第二級毒品行為，檢察官係於109年10月23日偵
    查終結起訴，復於同年11月1日移送繫屬於原審法院等情，
    有起訴書及原審法院收文章可稽，可知本案於毒品危害防制
    條例109年7月15日修正施行時尚未起訴而繫屬法院，依前開
    說明，應由檢察官依修正後之毒品危害防制條例規定處理，
    而非逕予起訴。本案檢察官起訴違背程序要件，原審依刑事
    訴訟法第303條第1 款及第307條等規定，不經言詞辯論，逕
    為公訴不受理之判決，合於上開最高法院刑事大法庭裁定意
    旨，核屬適法允當。
　㈣被告提起上訴並未具體指明原判決有何違法或不當，自非提
    出上訴之具體理由，而本件經原審諭知不受理判決確定後，
    案件即回復到未經起訴之狀態，對被告並無不利益可言，其
    提起上訴並無客觀之法律上利益，與為自己利益請求救濟之
    上訴本旨相違，其上訴顯屬違背法律上之程式，且無從命補
    正，爰不經言詞辯論，逕予駁回。　
據上論結，應依刑事訴訟法第367條前段、第372條，判決如主文
。
中　　華　　民　　國　　110 　年　　3　　月　　30 　　日
                  刑事第十二庭  審判長法  官  陳如玲  
　　　　　　　　　                    法  官  郭惠玲
　　　　　　　　　                    法  官  廖建瑜
以上正本證明與原本無異。
不得上訴。
                                      書記官  邵佩均
中　　華　　民　　國　　110 　年　　3 　　月　　30　　日